【裁判字號】    97,易,2947
【裁判日期】    971117
【裁判案由】    詐欺
【裁判全文】
臺灣臺中地方法院刑事判決              97年度易字第2947號
公  訴  人  臺灣臺中地方法院檢察署檢察官
被      告  乙○○
上列被告因詐欺案件，經檢察官提起公訴（96年度偵字第27320
號），被告於準備程序中就被訴事實為有罪之陳述，經告以簡式
審判之旨，並聽取當事人意見後，本院合議庭裁定由受命法官獨
任進行簡式審判程序，判決如下：
    主    文乙○○幫助意圖為自己不法之所有，以詐術使人將
本人之物交付，處有期徒刑肆月，如易科罰金以銀元佰元即新
臺幣玖佰元折算壹日。減為有期徒刑貳月，如易科罰金，以銀元
佰元即新臺幣玖佰元折算壹日。
    犯罪事實
一、乙○○雖預見他人收購存摺帳戶將用以詐欺取財，且果用於
    詐欺取財亦不違背其本意，基於幫助詐欺之不確定犯意，於
    不詳時地，將其向福山郵局申請開立之帳號：000000000000
    0000號帳戶（下稱上開帳戶）之存摺、提款卡（包括密碼）
    ，以不詳代價，轉交並交付予某真實姓名、年籍不詳之詐騙
    集團成員。該詐騙集團成員隨即意圖為自己不法之所有，於
    九十五年四月二十七日中午十二時許，撥打電話予甲○○，
    向其詐稱：甲○○中獎獲得十萬英哩機票，請立即匯款至上
    開帳戶云云，甲○○因而陷於錯誤，遂於同日上午十時許，
    匯款新臺幣（下同）六萬一千元至上開帳戶，旋被提領一空
    ，嗣後始知受騙。
二、案經甲○○訴由臺中縣警察局烏日分局報請臺灣臺中地方法
    院檢察署檢察官偵查起訴。
    理      由
一、按「被告以外之人於審判外之陳述，雖不符前四條之規定，
    而經當事人於審判程序同意作為證據，法院審酌該言詞陳述
    或書面陳述作成時之情況，認為適當者，亦得為證據。當事
    人、代理人或辯護人於法院調查證據時，知有第一百五十九
    條第一項不得為證據之情形，而未於言詞辯論終結前聲明異
    議者，視為有前項之同意。」刑事訴訟法第一百五十九條之
    五定有明文。查被害人甲○○於警詢所製作之筆錄並未經檢
    察官、被告聲明異議，且審酌其於警詢時作成筆錄之情況亦
    屬適當，且無顯不可信之情況，依上開規定，被害人甲○○
    於警詢時所為筆錄內容俱有證據能力，合先敘明。
二、查被告行為後，(一)刑法第二條第一項、刑法第三十條、刑法
    第三十三條第五款、第四十一條第一項前段，業於九十四年
    二月二日修正公布，並自九十五年七月一日起施行（下稱新
    法；修正前刑法下稱舊法）。又罰金罰鍰提高標準條例第二
    條亦於九十五年五月十七日公布刪除，並自九十五年七月一
    日施行。另刑法施行法第一條之一於九十五年六月十四日業
    經修正公布增訂。而新法第二條第一項之規定，係規範行為
    後法律變更所生新舊法律比較適用之準據法，於新法施行後
    ，應適用新法第二條第一項之規定，為「從舊從輕」之比較
    。(二)(1)舊法第三十條第一項：「幫助他人犯罪者，為從犯。
    雖他人不知幫助之情者，亦同」、第二項「從犯之處罰，得
    按正犯之刑減輕之」，與新法第三十條第一項規定：「幫助
    他人實行犯罪行為者，為幫助犯。雖他人不知幫助之情者，
    亦同」、第二項「幫助犯之處罰，得按正犯之刑減輕之」，
    比較新舊法關於「從犯」與「幫助犯」之用語固有不同，然
    依修正理由觀之，僅係因「從犯」一語常有不同解讀，故修
    正為「幫助犯」以符本意，就此名詞部分應屬法律用語之明
    確化，尚不涉及刑事可罰性範圍之變更。惟幫助犯之定義既
    已改為「幫助他人實行犯罪行為」，已明示幫助犯之成立係
    以被幫助者著手犯罪之實行，且具備違法性為必要，至於被
    幫助者是否具有罪責，皆不影響幫助犯之成立，此乃配合教
    唆犯改採從屬性理論之「限制從屬形式」而一併予以修正，
    有別於舊法被幫助人須達於成立犯罪（即具備構成要件該當
    性、違法性與有責性，係從屬性理論之「嚴格從屬形式」）
    ，行為人始有論以幫助犯之餘地。是以新法對於成立幫助犯
    之規定較諸舊法為寬，並無有利於被告之情形，依刑法第二
    條第一項前段，本案應適用行為時法即修正前刑法第三十條
    之規定論以從犯。(2)被告所犯刑法第三十條、第三百三十九
    條第一項之幫助詐欺取財罪，其法定刑中規定有得科或併科
    罰金刑，而新法第三十三條第五款關於主刑罰金已修正為：
    「罰金：新臺幣一千元以上，以百元計算」，與舊法第三十
    三條第五款規定：「罰金：（銀元）一元以上」相較，修正
    後關於罰金刑之法定範圍顯已提高，新法顯然不利於被告，
    自應適用舊法第三十三條第五款規定。又修正增訂之刑法施
    行法第一條之一規定「中華民國九十四年一月七日刑法修正
    施行後（按指九十五年七月一日），刑法分則編所定罰金之
    貨幣單位為新臺幣。九十四年一月七日刑法修正時，刑法分
    則編未修正之條文定有罰金刑者，自九十四年一月七日刑法
    修正施行後，就其所定數額提高為三十倍。但七十二年六月
    二十六日到九十四年一月七日新增或修正之條文，就其所定
    數額提高為三倍」。被告所犯上開幫助詐欺取財罪，於刑法
    施行法第一條之一修正增訂前，其法定罰金刑之貨幣單位為
    銀元，罰金刑之提高標準應適用罰金罰鍰提高標準條例第一
    條規定「依法律應處罰金、罰鍰者，就其原定數額得提高為
    二倍至十倍」，再依現行法規所定貨幣單位折算新臺幣條例
    第二條規定「現行法規所定金額之貨幣單位為圓、銀元或元
    者，以新臺幣元之三倍折算之」，如換算為新臺幣，應為法
    定罰金刑乘十乘三，結果係提高三十倍。如適用增訂之刑法
    施行法第一條之一規定亦係提高三十倍，新法並無較有利於
    被告之情形，故依刑法第二條第一項前段規定，於宣告被告
    罰金刑時，自應適用行為時之法律即罰金罰鍰提高標準條例
    第一條、現行法規所定貨幣單位折算新臺幣條例第二條規定
    ，提高法定罰金刑之標準。(3)新法第四十一條第一項前段規
    定「犯最輕本刑為五年以下有期徒刑以下之刑之罪者，而受
    六個月以下有期徒刑或拘役之宣告者，得以新臺幣一千元、
    二千元或三千元折算一日，易科罰金」；舊法第四十一條第
    一項前段則規定「犯最重本刑為五年以下有期徒刑以下之刑
    之罪，而受六個月以下有期徒刑或拘役之宣告，因身體、教
    育、職業、家庭之關係或其他正當事由，執行顯有困難者，
    得以一元（按：指銀元，下同）以上三元以下折算一日，易
    科罰金」。又修正前罰金罰鍰提高標準條例第二條係規定「
    依刑法第四十一條易科罰金或第四十二條第二項易服勞役者
    ，均就其原定數額提高為一百倍折算一日；法律所定罰金數
    額未依本條例提高倍數，或其處罰法條無罰金刑之規定者，
    亦同」。依被告行為時易科罰金之折算標準，經提高後，係
    以銀元三百元折算一日，再依現行法規所定貨幣單位折算新
    臺幣條例第二條規定「現行法規所定金額之貨幣單位為圓、
    銀元或元者，以新臺幣元之三倍折算之」折算為新臺幣後，
    得以新臺幣三百元以上新臺幣九百元以下折算一日，較之新
    法第四十一條第一項前段規定，得以新臺幣一千元、二千元
    或三千元折算一日之規定，自以行為時法為有利於被告，本
    案仍應適用舊法即修正前刑法第四十一條第一項前段、修正
    前罰金罰鍰提高標準條例第二條，諭知易科罰金之折算標準
    （最高法院95年第8次刑事庭會議決議參照）。
三、訊據被告乙○○對上開犯罪事實均坦承不諱，被告乙○○於
    本院審理時坦承稱：「對檢察官起訴之犯罪事實都沒有意見
    ，我均認罪」，「我自己沒有將存摺及提款卡管理好，交給
    別人使用是我的過失。晶片卡是我去更換的，但我什麼時候
    交給什麼人，我已經忘記了。我沒有打電話向被害人甲○○
    詐欺，也沒有去提領被害人匯入的款項」等語，核與被害人
    甲○○於警詢及本院準備程序時所述大致相符，並有被告帳
    戶之開戶基本資料、交易明細表、匯款收據、台中縣烏日分
    局回函所附之92年追分派出所之調查筆錄、車輛失竊資料個
    別查詢報表、中華郵政回函及郵政交易清單，被告之前夫丙
    ○○經本院96年度易字第1948號詐欺案子判決書一份附卷可
    稽，足徵被告前揭自白應屬實情。按刑法第十三條所稱之故
    意本有直接故意（確定故意）與間接故意（不確定故意）之
    別，條文中「行為人對於構成犯罪之事實，明知並有意使其
    發生者」為直接故意，至於「行為人對於構成犯罪之事實，
    預見其發生而其發生並不違背其本意者」則屬間接故意；又
    間接故意與有認識的過失（又稱疏虞過失）之區別，在於二
    者對構成犯罪之事實雖均預見其能發生，但前者對其發生並
    不違背其本意，後者則確信其不發生。而金融機構帳戶之申
    請甚為簡易方便，如係基於正當用途而有使用帳戶之必要，
    通常需用人得以自己名義申請辦理即可，本無假手他人之必
    要。倘前揭姓名年籍不詳之人非將被告提供之金融機構帳戶
    作為犯罪所得存提進出及其他不法用途，豈須隱匿自己真實
    姓名而向被告取得帳戶、提款卡、密碼供己使用？又被告率
    將自己所有金融機構帳戶存摺、提款卡、密碼、印章交予他
    人使用，且與該姓名年籍不詳之人並非甚為熟識，衡之常情
    ，如此乖離常態之交易行為，就一般具有相當社會經驗之人
    而言，當可輕易預見該人收取存摺、提款卡、密碼、印章係
    供作非法使用。再者，蒐集他人金融機構帳戶作為被害人匯
    入款項之交易媒介，用以隱匿真正犯罪者身分及資金流向之
    犯罪模式，多係用於詐欺取財之犯罪，此乃一般使用人頭帳
    戶常見之非法利用類型，復經大眾傳播媒體再三披露，被告
    亦無從諉為不知。則該姓名年籍不詳之人於取得被告提供之
    金融機構帳戶後，嗣經他人用於詐欺取財之不法用途，此種
    犯罪手法仍未逸脫於被告幫助他人犯罪意思之外，即屬被告
    所預見。而被告提供金融機構帳戶存摺、提款卡、密碼、印
    章在先，縱已得悉他人可能作為上開犯罪用途，卻又容任該
    項犯罪行為之繼續實現，毫無積極取回前揭物品或其他主觀
    上認為不致發生該項犯罪結果之確信，足徵前揭犯罪行為自
    仍不違其本意，被告應具有幫助他人詐欺取財犯罪之間接故
    意。綜上所陳，本案事證已臻明確，被告犯行至堪認定。
四、查被告提供帳戶存摺、提款卡、密碼等資料予他人詐欺犯罪
    使用，雖並未參與上開犯罪之構成要件行為，然其顯係以幫
    助他人犯罪之意思，實施上開犯罪構成要件以外之行為，核
    其所為，係犯刑法第三十條第一項前段、第三百三十九條第
    一項之幫助詐欺取財罪。而被告僅係幫助他人實施詐欺取財
    罪，為幫助犯，應依刑法第三十條第二項之規定，按詐欺取
    財罪正犯之刑減輕之。爰審酌被告任意提供帳戶予他人犯罪
    使用，造成遭受詐騙之人追查贓款及實際犯罪行為人發生阻
    礙，對於社會治安仍具有相當之危害性，及其犯罪動機、目
    的、手段、於偵審期間尚能坦承犯行之犯後態度、被害人甲
    ○○遭受財產損失之金額多寡、被告國中一年級肄業之智識
    程度等一切情狀，量處如主文所示之刑，併諭知依修正前刑
    法第四十一條第一項前段規定易科罰金之折算標準，以示懲
    儆。被告為本案之犯罪時間，係於九十六年四月二十四日以
    前，所犯刑法第三百三十九條第一項之罪，雖為中華民國九
    十六年罪犯減刑條例第三條第一項第十五款列罪名，但宣告
    刑在有期徒刑一年六月以下，合於減刑條件，爰依中華民國
    九十六年罪犯減刑條例第二條第一項第三款、第七條、第九
    條之規定，減其宣告刑二分之一，並諭知依修正前刑法第四
    十一條第一項前段規定之易科罰金之折算標準。
據上論斷，依刑事訴訟法第二百七十三條之一第一項、第二百九
十九條第一項前段，刑法第二條第一項前段、第三百三十九條第
一項、修正前刑法第三十條第一項前段、第二項、修正前刑法第
四十一條第一項前段，罰金罰鍰提高標準條例第一條前段、修正
前罰金罰鍰提高標準條例第二條，現行法規所定貨幣單位折算新
臺幣條例第二條，中華民國九十六年罪犯減刑條例第二條第一項
第三款、第七條、第九條，判決如主文。
本案經檢察官丁○○到庭執行職務。
中    華    民    國    97    年    11    月    17    日
                  刑事第三庭        法  官  黃松竹
上正本證明與原本無異。
如不服本判決，應於收送達後十日內向本院提出上訴書狀（應敘
述具體理由並附繕本）。
上訴書狀如未敘述理由，應於上訴期間屆滿後二十日內補提理由
書於本院。
                                    書記官  黃毅皓
中    華    民    國    97    年    11    月    17    日


司法院資訊處製作；財團法人民間司法改革基金會備份。
